臺灣高雄地方法院刑事判決　　　　　　　 96年度易字第779號
公　訴　人　臺灣高雄地方法院檢察署檢察官
被　　　告　丙○○
　　　　　　甲○○
前　一　人
選任辯護人　李慶榮律師
　　　　　　孫守濂律師
上列被告因背信等案件，經檢察官提起公訴（96年度偵字第941
號），被告於本院準備程式為有罪之陳述，經合議庭裁定由受命
法官依簡式審判程式獨任審理，判決如下：
    主  文
丙○○、甲○○共同犯背信罪，各處有期徒刑壹年陸月，各減為
有期徒刑玖月。各緩刑肆年。
    事  實
一、丙○○擔任臺灣省自來水股份有限公司第七區管理處高雄服
    務所（下稱高雄所）抄表股之營運士，為高雄所處理住戶水
    表之確認、登載業務，係從事業務之人員。其自民國89年5
    月（起訴書誤載為88年9 月，應予更正，下同）起，經派往
    高雄市前金區一帶負責該處之水表度數確認、登載工作（每
    戶均以每2 月為1 期，逐期確認、登載水表度數並依此開徵
    水費），而於同年5 至7 月間某日，前往甲○○位於高雄市
    前金區○○街245 號住處（該戶水號：00-00-0000-000，表
    號：034046）確認、登載該年度7 月份水表度數之際，適為
    甲○○撞見，甲○○乃向丙○○表示自己為高雄所計收股股
    長葉政雄（因無確切證據顯示葉政雄事先知情或授意，前經
    檢察官為不起訴處分確定）之配偶，且與葉政雄刻共住在該
    址內等情，並進予指示丙○○毋庸逐期確認、登載水表之實
    際度數，而一律登載基本度數16度即可，經丙○○口頭應允
    。丙○○、甲○○2 人遂共同基於意圖不法利益之單一犯意
    聯絡，推由丙○○自89年7 月該期起至93年1 月該期止（共
    22期，起訴書誤載為21期），俱不按實際確認、登載甲○○
    住處之水表度數，而一律將用水度數為基本度數16度此不實
    之數據，鍵入手提抄表機（電腦）以登載入丙○○業務上所
    掌之文書（惟丙○○於89年7 月該期乃不實登載為25度，而
    非16度），而為違背任務之行為，致生損害於高雄所，甲○
    ○也因而享有短繳水費之利益。嗣因高雄所自93年1 月起，
    將水表相關業務委外經營，委外抄表員孫順德於93年2 月10
    日前往甲○○住處確認、登載水表度數時，發現該住處之該
    期水表度數嚴重暴增達1691度之多，顯有竊水之嫌，遂予檢
    舉，始循線查悉全情。
二、案經法務部調查局高雄縣調查站報請臺灣高雄地方法院檢察
    署檢察官偵查起訴。
    理  由
一、本件被告丙○○、甲○○（下合稱被告2 人）所犯為死刑、
    無刑徒刑或最輕本刑為3 年以上有期徒刑以外之罪，其於準
    備程式中就被訴犯罪事實，為有罪之陳述，經法官告知簡式
    審判程式之旨，並聽取當事人之意見後，依刑事訴訟法第27
    3 條之1 第1 項規定，裁定由受命法官獨任進行簡式審判程
    式，合先指明。
二、訊據被告2 人對於前開犯罪事實均坦承不諱（本院卷第22-2
    3 頁、第35頁），且經證人孫順德、王信強（高雄所業務課
    業務員，職司水表度數確認、登載相關業務）、黃國永（高
    雄所抄表股營運士）於調查人員詢問中陳述綦詳，其中證人
    孫順德、王信強更復於檢察官偵訊中證述明確，此外，並有
    臺灣自來水股份有限公司抄表歷史資料查詢暨手提抄表機用
    戶註記一覽表、該公司第七區管理處93年5 月18日台水七業
    字第09300083620 號函、合作金庫商業銀行苓雅分行95年10
    月17日合金苓存字第0950006331號函暨附交易明細表、法務
    部調查局高雄縣調查站95年10月16日山肅字第09504011045
    號函暨附會勘紀錄等件在卷可稽，足認被告2 人之自白核與
    事實相符，可堪採為認定事實之依據，本件事證明確，被告
    2 人之犯行均堪以認定。
二、查被告2 人行為後，如附表所示之相關法律均業經變更，並
    俱於95年7 月1 日施行，玆經比較結果，以裁判時法較為有
    利，從而依刑法第2 條第1 項但書規定，自應適用裁判時法
    。至刑法第28條及第55條關於想像競合規定之文字修正，尚
    無關行為可罰性之變更；另同日施行之刑法施行法第1 條之
    1 ，僅係規範如何將刑法分則罰金刑之單位由「銀元」轉換
    為「新臺幣」，未就各該分則之實際內涵加以變更，是以亦
    均應直接適用裁判時法，合先指明。從而：
(一)核被告2 人所為，乃係涉犯刑法第342 條第1 項之背信罪及
    215 條之業務上登載不實文書罪。又前開2 罪，雖均係因特
    定身分成立之罪，且甲○○復欠缺此身分，惟甲○○既與具
    有該特定身分之丙○○就前開2 罪存有犯意聯絡、行為分擔
    ，自均應論以共同正犯；又甲○○乃係本案犯行之倡議者，
    復直接享受本案犯行所生之全數利益，惡性較諸丙○○並未
    較為輕微，是無適用刑法第31條第1 項但書予以減刑之必要
    ，應予指明。
(二)又刑法上所謂之「一行為」，並非狹隘限於自然意義上單一
    之舉止，而應以犯罪之決意為準，凡單一犯罪決意所支配下
    之各該舉止，均應認係刑法上之「一行為」，查丙○○於本
    院審理中自陳：「（問：…當初〔指接受甲○○指示之際〕
    是否就決定延續填載16度的基本度數…？答）是」等語（本
    院卷第69頁），另甲○○亦坦言：「（問：有無每隔2 月就
    以電話或其他方式再度交代丙○○？答：）沒有」、「（問
    ：…是否〔僅〕跟丙○○碰面1 次，〔而就登載基本度數之
    事〕只交代過1 次？答：）是」等語（本院卷第70頁），復
    佐諸客觀上，水表之度數一直以來，原均由水公司週期性、
    每2 月派員登載1 次，本為眾所週知，顯見被告2 人雖自89
    年7 月該期起至93年1 月該期止，按期各有1 次之登載水表
    度數舉動，且合計達22次之多，惟各該舉動乃自始出於單一
    之犯罪決意甚明，則在刑法評價上，各該舉動應評價為刑法
    上之「一行為」而僅論以一罪，較為合理；而被告2 人以（
    刑法上）一行為，同時觸犯背信及業務上登載不實文書2 罪
    ，為想像競合犯，應從一重以背信罪論處。檢察官疏未慮及
    本案經新舊法比較結果應適用裁判時之新法，而隨著新法刪
    除舊法之「連續犯」、「牽連犯」等規定，刑法上「一行為
    」及「想像競合犯」等範圍，本容有擴張餘地等情，因認被
    告2 人之22次犯行間應論以連續犯，且所犯背信、業務上登
    載不實文書2 罪間應論以牽連犯，均尚嫌未恰，併予指明。
三、本院審酌被告2 人以故意不實填載（低載）用水度數之方式
    ，獲取短繳水費之利益，並損及高雄所之利益，且犯行次數
    達22次之多，本不宜輕恕。惟念被告2 人均坦承犯行，有所
    悔悟，且甲○○實際所得之利益合計僅為新臺幣（下同）2
    萬7168元，及其已全數補繳予高雄所，另並遭追償23萬3313
    元（性質應為違約罰，亦已繳清，參見臺灣省自來水股份有
    限公司93年12月15日台水政字第093039064 號函），犯後態
    度尚稱良好等一切情狀，爰分量處如主文所示之刑。又被告
    2 人為本案犯行之時間點俱在96年4 月24日以前，且均合於
    中華民國九十六年罪犯減刑條例所定之減刑條件，爰依該條
    例，各減其宣告刑二分之一。
四、末被告2 人前均未曾因故意犯罪受有期徒刑以上刑之宣告，
    有臺灣高等法院被告前案紀錄表各1 份在卷足憑，被告2 人
    因一時失慮，偶罹刑典，且犯後均坦承犯行，有所悔悟，態
    度良好，已如前述，經此罪刑之宣告後，當知所警惕，信無
    再犯之虞，本院認前開所宣告之刑，以暫不執行為適當，爰
    依刑法第74條第1 項第1 款之規定（最高法院95年5 月23日
    第8 次刑事庭會議決議意旨認應直接適用裁判時之新法），
    各予以宣告緩刑4 年，以啟自新。
據上論斷，應依刑事訴訟法第299 條第1 項前段，刑法第2 條第
1 項但書、第28條、第342 條第1 項、第215 條、第31條第1 項
前段、第55條，刑法施行法第1 條之1 ，中華民國九十六年罪犯
減刑條例第2 條第1 項第3 款、第7 條，判決如主文。
本案經檢察官乙○○到庭執行職務。
中　　華　　民　　國　　96　　年　　7 　　月　　20　　日
                  刑事第十庭  法　官  莊珮吟
以上正本證明與原本無異。
如不服本判決，應於判決送達後10日內，向本院提出上訴狀。
中　　華　　民　　國　　96　　年　　7 　　月　　20　　日
                              書記官  蔡妮君
┌───────────────────────────────────────────────┐
│附表：                                                                                        │
├──────┬─────────────┬─────────────┬───────┬────┤
│相關變更條文│行為時法（下稱舊法）之內容│裁判時法（下稱新法）之內容│比  較  理  由│比較結果│
├──────┼─────────────┼─────────────┼───────┼────┤
│【公務員定義│稱公務員者，謂依法令從事於│稱公務員者，謂下列人員：  │公務員定義變更│依舊法鄭│
│  之變更】  │公務之人員。              │一、依法令服務於國家、地方│致範圍限縮    │啟華係屬│
│刑法第10條第│                          │    自治團體所屬機關而具有│              │公務員可│
│2 款        │                          │    法定職務權限，以及其他│              │能須以貪│
│            │                          │    依法令從事於公共事務，│              │污治罪條│
│            │                          │    而具有法定職務權限者。│              │例論處，│
│            │                          │二、受國家、地方自治團體所│              │甲○○亦│
│            │                          │    屬機關依法委託，從事與│              │然，而貪│
│            │                          │    委託機關權限有關之公共│              │污治罪條│
│            │                          │    事務者。              │              │例所定各│
│            │                          │                          │              │罪之刑度│
│            │                          │                          │              │均遠較背│
│            │                          │                          │              │信、業務│
│            │                          │                          │              │登載不實│
│            │                          │                          │              │等罪之刑│
│            │                          │                          │              │度為高，│
│            │                          │                          │              │是以新法│
│            │                          │                          │              │為有利。│
├──────┼─────────────┼─────────────┼───────┼────┤
│【欠缺身分或│因身分或其他特定關係成立之│因身分或其他特定關係成立之│對於欠缺身分或│甲○○之│
│  特定關係者│罪，其共同實施或教唆幫助者│罪，其共同實行、教唆或幫助│特定關係者，由│惡性並未│
│  之處罰】  │，雖無特定關係，仍以共犯論│者，雖無特定關係，仍以正犯│一律不得減輕其│輕於具有│
│刑法第31條第│。                        │或共犯論。但得減輕其刑。  │刑，變更為「得│身分之鄭│
│1 項        │                          │                          │」減輕其刑。  │啟華，是│
│            │                          │                          │              │以並無減│
│            │                          │                          │              │輕其刑之│
│            │                          │                          │              │適用，故│
│            │                          │                          │              │新法未較│
│            │                          │                          │              │為有利。│
└──────┴─────────────┴─────────────┴───────┴────┘
◎附錄本案所犯法條：
《刑法第342 條第1 項》
為他人處理事務，意圖為自己或第三人不法之利益，或損害本人
之利益，而為違背其任務之行為，致生損害於本人之財產或其他
利益者，處5 年以下有期徒刑、拘役或科或併科1000元以下罰金
。
《刑法第215 條》
從事業務之人，明知為不實之事項，而登載於其業務上作成之文
書，足以生損害於公眾或他人者，處3 年以下有期徒刑、拘役或
500 元以下罰金。
《刑法施行法第1 條之1 》
中華民國94年1 月7 日刑法修正施行後，刑法分則編所定罰金之
貨幣單位為新臺幣。
94年1 月7 日刑法修正時，刑法分則編未修正之條文定有罰金者
，自94年1 月7 日刑法修正施行後，就其所定數額提高為30倍。
但72年6 月26日至94年1 月7 日新增或修正之條文，就其所定數
額提高為3 倍。
